臺灣嘉義地方法院民事判決　　　　　　　 96年度訴字第292號
原　　　告　丙○○
　　　　　　　　　　　　號
被　　　告　臺灣銀行股份有限公司朴子簡易型分公司
法定代理人　丁○○
訴訟代理人　乙○○
被　　　告　甲○○
上列當事人間請求確認債權存在事件，經本院於民國九十六年六
月十二日言詞辯論終結，判決如下：
    主  文
原告之訴駁回。
訴訟費用新臺幣伍仟陸佰貳拾元由原告負擔。
    事實及理由
一、原告起訴主張：原告對被告甲○○有債權新臺幣（下同）八
    十四萬元，被告甲○○於被告臺灣銀行股份有限公司朴子簡
    易型分公司（下簡稱：臺銀朴子簡易型分行）有存款，為保
    障債權，向鈞院聲請假扣押被告甲○○於被告臺銀朴子簡易
    型分行之存款請求權，經鈞院民國九十六年四月十八日核發
    九十六年度執全新字第四九三號執行命令，禁止被告甲○○
    在八十四萬元及執行費六千七百二十元範圍內，領取或為其
    他處分，被告臺銀朴子簡易型分行亦不得對被告甲○○清償
    。然被告臺銀朴子簡易型分行卻於九十六年四月二十六日具
    狀提出異議表示上揭存款業與被告甲○○所積欠借款抵銷，
    無法再行扣押等語，然截至九十六年四月二十日止，被告甲
    ○○對於被告臺銀朴子簡易型分行尚有優惠存款五十一萬四
    千八百元，於九十六年四月二十日收受執行法院扣押命令後
    發生扣押效力，被告臺銀朴子簡易型分行不得對被告甲○○
    清償或行使抵銷權，亦不得由不相干之第三人即臺灣銀行股
    份有限公司太保分行（下簡稱：臺銀太保分行）主張抵銷，
    且其抵銷之意思表示於九十六年四月三十日始通知被告甲○
    ○，不生抵銷效力，被告臺銀朴子簡易型分行聲明異議顯無
    理由。爰依強制執行法第一百二十條第二項規定請求確認被
    告間債權存在等語。並聲明：確認被告甲○○對被告臺銀朴
    子簡易型分行有五十一萬四千八百元之債權存在。
二、被告臺銀朴子簡易型分行則以：被告甲○○於九十三年六月
    四日向被告銀行太保分行借款七十五萬元，依雙方借據第二
    條第一款約定，借款期限自九十三年六月四日起至一百年六
    月四日止，於撥款後按月依年金法分八十四期平均攤還本息
    ，截至九十六年四月十九日尚積欠四十七萬三千一百四十八
    元。嗣於九十六年三月二十三日被告甲○○向被告分行開立
    優惠儲蓄存款綜合服務帳戶，於九十六年四月十二日存入面
    額九十七萬四千一百零一元支票存款，其中五十一萬四千八
    百元辦理公教優惠儲蓄存款，期限自九十六年四月十二日起
    至九十八年四月十二日止，又於同日支領九十二萬元（內含
    原存款四十六萬零三百零一元及公教優惠儲蓄存款設定質權
    之借款四十五萬九千六百九十九元）。依與被告甲○○簽立
    之公教優惠儲蓄存款綜合服務約定書第三條、第四條約定，
    若存款遭法院扣押，貸款部分終止合約，有貸款餘額由被告
    銀行依法行使質權或主張抵銷，被告銀行太保分行並於九十
    六年四月二十日依與被告甲○○放款借據第六條第二項約定
    ，向被告甲○○通知催告，於同年月三十日實行抵銷其存款
    餘留本息金額五萬五千四百八十一元，並無不當等語置辯。
    並答辯聲明：原告之訴駁回。
三、被告甲○○則以：伊先向被告銀行借款，應依照契約約定處
    理等語置辯。並答辯聲明：原告之訴駁回。
四、原告主張對於被告甲○○有上揭債權，經向本院執行處聲請
    對於被告甲○○在被告臺銀朴子簡易型分行存款為假扣押，
    被告臺銀朴子簡易型分行接獲執行命令後提出異議，表示該
    存款業經被告甲○○透支並抵銷其於臺銀太保分行借款，已
    無存款等情，業經原告提出借據、本票、執行命令、被告臺
    銀朴子簡易型分行函文、本院執行處通知均為影本各一份在
    卷可稽，被告不爭執，並經調取本院九十六年度裁全字第九
    四八號及九十六年度執全字第四九三號假扣押暨執行案卷核
    閱屬實，堪信為真。
五、原告主張被告臺銀朴子簡易型分行於接獲執行命令後即不得
    再對訴外人臺銀太保分行之債權行使抵銷權等情，為被告否
    認均辯稱：係依借款契約約定行使抵銷權並無違誤等語。則
    本件爭點在於被告臺銀朴子簡易型分行所為被告甲○○存款
    經透支、抵銷後已無存款之異議是否於法有據。經查：
  (一)按確認法律關係之訴，非原告有即受確認判決之法律上利益
    者，不得提起之，民事訴訟法第二百四十七條第一項前段定
    有明文。又所謂即受確認判決之法律上利益，係指因法律關
    係之存否不明確，致原告在私法上之地位有受侵害之危險，
    而此項危險得以對於被告之確認判決除去之者而言，最高法
    院四十二年臺上字第一０三一號判例意旨可資參照。而分公
    司為受本公司管轄之分支機構，並無獨立之財產，為謀訴訟
    上便利，現行判例雖從寬認定分公司就其業務範圍內之事項
    涉訟時，有當事人能力。惟所謂「就其業務範圍內之事項」
    ，應依訴訟標的之法律關係觀察，苟該訴訟標的之法律關係
    ，非以分公司為其權利義務之「主體」，尚不得以其係總公
    司之執行機構，遽指該爭訟之法律關係事項，自屬其業務之
    範圍（最高法院八十八年度臺上字第一四三一號判決要旨可
    資參照）。本件被告甲○○在臺銀朴子簡易型分行辦理之存
    款及在臺銀太保分行辦理之借款，其相對人均係臺灣銀行股
    份有限公司（下稱臺灣銀行），有借據及優惠存款約定書可
    稽，臺銀朴子簡易型分行及臺銀太保分行均係臺灣銀行之執
    行機關，非自為契約主體，原告主張被告間有存款債權存在
    、臺銀太保分行為不相干第三人云云，均非可採。則以系爭
    債權之法律關係尚難認屬被告臺銀朴子簡易型分行業務範圍
    ，原告對其提起本件確認之訴，效力並不及於臺灣銀行，亦
    不能以本件訴訟除去原告之危險，自難認有即受確認判決之
    法律上利益。
  (二)按抵銷，應以意思表示，向他方為之。其相互間債之關係，
    溯及最初得為抵銷時，按照抵銷數額而消滅，民法第三百三
    十五條第一項定有明文。而依同法第三百四十條：受債權扣
    押命令之第三債務人，於扣押後，始對其債權人取得債權者
    ，不得以其所取得之債權與受扣押之債權為抵銷之規定以觀
    ，受債權扣押命令之第三債務人，於扣押前已對其債權人取
    得債權者，即非不得以其所取得之債權與受扣押之債權為抵
    銷。本件被告甲○○於九十三年六月四日向臺灣銀行借款七
    十五萬元，臺銀太保分行經理為代理人，約定清償期自借款
    日至一百年六月四日止，按月分八十四期攤還本息，借據第
    六條第二項第三款並約定被告甲○○受強制執行或假扣押、
    假處分或其他保全處分，致臺灣銀行有不能受償之虞時，得
    視為全部到期等情，有放款借據在卷可稽。又被告甲○○於
    九十六年三月二十三日在臺銀朴子簡易型分行向臺灣銀行開
    立優惠儲蓄存款綜合服務帳戶，有五十一萬四千八百元公教
    優惠儲蓄存款，期限二年，但已於九十六年四月十二日透支
    四十五萬九千六百九十九元，剩餘五萬五千一百零一元，依
    優惠儲蓄存款綜合服務約定書第四條約定：本存款倘遭法院
    扣押，貸款部分即終止合約，如有貸款餘額，聽由臺灣銀行
    依法行使質權或主張抵銷等情，有臺灣銀行優惠儲蓄存款戶
    綜合服務印鑑卡及約定書、客戶往來明細查詢單在卷可稽，
    則被告甲○○存於臺灣銀行之上開存款既經本院執行處通知
    假扣押，臺灣銀行依上開約定主張借款債務視為全部到期，
    自屬有據。又臺灣銀行執行機關即臺銀太保分行經催告清償
    未果後，於九十六年四月三十日向被告甲○○函告其於臺銀
    太保分行及朴子分行辦理之存款餘額與上開向臺銀太保分行
    辦理之借款債務抵銷等情，有臺銀太保分行九十六年四月二
    十日太保營字第０九六０００一九四七二號、同年月三十日
    太保營字第０九六０００二０七九一號函可資參佐，則依上
    開說明，臺灣銀行就被告甲○○於九十三年六月四日在臺銀
    太保分行辦理借款取得上開借款債權，既在假扣押之前，則
    其以上開借款債權，依上開借據及優惠存款約定書約定，主
    張被告甲○○存款扣除透支餘額後，就受扣押之存款債權抵
    銷，即非無據。是以被告即臺灣銀行之執行機關臺銀朴子簡
    易型分行抗辯存款業經被告甲○○透支並經行使抵銷權，無
    法再行扣押而提出異議等情為有理由，原告主張被告甲○○
    之存款不得抵銷債務云云，自非可採。
六、綜上，被告甲○○受假扣押之存款債權經債權人即臺灣銀行
    抵銷後，已無剩餘，原告請求確認被告甲○○對被告臺銀朴
    子簡易型分行有五十一萬四千八百元存款債權存在，無確認
    利益且不可採，為無理由，應予駁回。
七、按法院為終局判決時，應依職權為訴訟費用之裁判；訴訟費
    用，由敗訴之當事人負擔，民事訴訟法第八十七條第一項、
    第七十八條分別定有明文，經核本件訴訟費用額為裁判費五
    千六百二十元，爰依上揭規定，確定如主文第二項所示。
八、據上論結，原告之訴為無理由，依民事訴訟法第七十八條，
    判決如主文。
中　　華　　民　　國　　96　　年　　6 　　月　　26　　日
                  民事第一庭  法  官  陳端宜
上為正本係照原本作成。
如對本判決上訴須於判決送達後20日內向本院提出上訴狀。
中　　華　　民　　國　　96　　年　　6 　　月　　26　　日
                              書記官  陳慶時
